---
title: "IC1_lista3"
author: "Luan Vieira"
output: pdf_document
---

```{r setup, include=FALSE}
knitr::opts_chunk$set(echo = TRUE)
```

```{r, include=FALSE}
library(knitr)
opts_chunk$set(tidy.opts=list(width.cutoff=60),tidy=TRUE, message = FALSE, warning = FALSE)
```

```{r}
# Instalando a única biblioteca externa utilizada, caso necessário
if (!requireNamespace("ggplot2"))
  install.packages('ggplot2')
# Importando a biblioteca
library("ggplot2")
```

# Homework 3

## Questão 1

$$
\begin{aligned}
& 2M\mathrm{e}^{-2\epsilon^2N}   \le prob \\
\iff & \mathrm{e}^{-2\epsilon^2N}   \le \frac{prob}{2M}  \\
\iff & \ln(\mathrm{e}^{-2\epsilon^2N})   \le \ln(\frac{prob}{2M}) \text{ , isso pode ser feito pois ln é uma função estritamente crescente } \\
\iff & -2\epsilon^2N   \le \ln(\frac{prob}{2M}) \\
\iff & N   \ge \frac{\ln(\frac{prob}{2M})}{-2\epsilon^2} \text{ , multiplicando ambos os lados por } \frac{1}{-2\epsilon^2} < 0 \\
\end{aligned}
$$

```{r}
# Calcular N
calcular_N <- function(M, epsilon, prob) {
  N <- -(1 / (2 * epsilon**2)) * log(prob / (2 * M))
  print(paste("N é maior ou igual a ", N))
}

calcular_N(M = 1, epsilon = 0.05, prob = 0.03)

```
Logo, fixados $\epsilon = 0.05$ e $M = 1$, para limitar superiormente o erro de generalização é preciso $N \ge 839,941015575985$, como $N \in \mathbb{Z}$ então $N \ge 840$.

Dentre as opções, a menor delas que satisfaz a condição acima é $N = 1000$.

## **\textcolor{red}{Resposta: letra b}**

## Questão 2

```{r}
calcular_N(M = 10, epsilon = 0.05, prob = 0.03)
```

Analogamente a questão anterior, $N \in \mathbb{Z}$ então $N \ge 1301$. Dentre as opções, a menor delas que satisfaz a condição acima é $N = 1500$.

## **\textcolor{red}{Resposta: letra c}**

## Questão 5

Sabemos que se há um ponto de quebra então a função de crescimento é limitada superiormente por um polinômio em N. Caso contrário, ela igualará $2^N$ para todo $N$. 

Seja $m_{\mathcal{H}}(N)$ a função de crescimento, então definimos que

$$
\begin{aligned}
&m_{\mathcal{H}}(N) = 2^N \text{ } \forall \text{ } N \text{, ou} \\
&m_{\mathcal{H}}(N) \text{ é um polinômio em N que satisfaz } m_{\mathcal{H}}(N) \leq 2^N \text{ } \forall \text{ } N \in \{0\} \cup \mathbb{Z}^+.
\end{aligned}
$$

**(i) $m_{\mathcal{H}}(N) = N + 1$**

A função de crescimento é um polinômio em $N$. Portanto, para que seja uma função de crescimento válida, é preciso verificar que $N + 1 \leq 2^N$.

Isso pode ser provado por indução em $N$. 

No entanto, podemos observar que $N+1 = 2^N$ para $N = 0$ e $N = 1$. Para $N \ge 2$ (ponto de quebra), $N+1 < 2^N$. Iremos apenas fazer observações intuitivas que corroboram o resultado que pode ser provado.

Sabemos que


$\frac{d}{dN} (N+1) = 1$

$\frac{d}{dN} 2^N = 2^N \ln(2)$

```{r}
derivada_funcao_crescimento_2an <- function(N){
  return((2**N) * log(2))
}
derivada_funcao_crescimento_2an(2)
```

$2^N \ln(2)$ é uma função crescente em $N$. Para $N = 2$, $2^N \ln(2) > 2,7 > 1 = \frac{d}{dN} (N+1)$. Então a taxa de variação de $2^N$ é sempre superior à taxa de variação de $N+1$ para $N \ge 2$, além disso para $N=2$, $2^N > N+1$.

Então $m_{\mathcal{H}}(N) = N + 1$ satisfaz os critérios para ser função de crescimento.

**(ii) $m_{\mathcal{H}}(N) = 1 + N + \binom{N}{2}$** 

$\binom{N}{2} = \frac {N \times (N-1)}{2} = \frac{N^{2} - N}{2}$

$\Rightarrow m_{\mathcal{H}}(N) = 1 + \frac{N}{2} + \frac{N^2}{2}$

Agora temos um polinômio de ordem 2. Novamente, para ser uma função de crescimento válida, é necessário que $1 + \frac{N}{2} + \frac{N^2}{2} \le 2^N$. 

```{r}
funcao_crescimento_2 <- function(N){
  return(1 + N/2 + (N**2)/2)
}
funcao_crescimento_2(c(0,1,2,3))
```

Para $N \in \{0, 1, 2\}$, temos que $\{1 + \frac{N}{2} + \frac{N^2}{2}\} = \{1, 2, 4\} = \{2^N, N = 0, 1, 2\}$.

Para $N =3$, $1 + \frac{N}{2} + \frac{N^2}{2} = 7 < 2^3 = 8$.

Novamente, o resultado $1 + \frac{N}{2} + \frac{N^2}{2} \le 2^N \text{ } \forall \text{ } N \ge 3$ pode ser provado via indução em N.


**(iii) $m_{\mathcal{H}}(N) = \sum_{i = 1}^{\lfloor\sqrt{N}\rfloor} \binom{\lfloor\sqrt{N}\rfloor}{i}$** 

$$
\begin{aligned}
&\sum_{i = 0}^{N} \binom{N}{i} = 2^N \\
&\sum_{i = 0}^{N} \binom{N}{i} = \binom{N}{0} + \sum_{i = 1}^{N} \binom{N}{i} \\
\Rightarrow & \sum_{i = 1}^{N} \binom{N}{i} = 2^N - 1
\end{aligned}
$$

Substituindo $N$ por $\lfloor\sqrt{N}\rfloor$, temos $\sum_{i = 1}^{\lfloor\sqrt{N}\rfloor} \binom{\lfloor\sqrt{N}\rfloor}{i} = 2^{\lfloor\sqrt{N}\rfloor} - 1$

$2^{\lfloor\sqrt{N}\rfloor} - 1$ é uma função não polinomial. Ainda, $2^{\lfloor\sqrt{N}\rfloor} - 1 < 2^{N} \text{ } \forall \text{ } N \ge 1$. Porém, não precisamos desta prova para desconsiderar esta função de crescimento. Basta ver que, para $N = 1$:

$2^N = 2$ e $2^{\lfloor\sqrt{N}\rfloor} - 1 = 1 \ne 2$. Como a função não é polinomial, e é diferente de $2^N$ para algum $N$, então não é uma função de crescimento válida.

**(iv) $m_{\mathcal{H}}(N) = 2^{\lfloor\frac{N}{2}\rfloor}$** 

$2^{\lfloor\frac{N}{2}\rfloor}$ não é uma função polinomial. Novamente, seja $N = 1$, $2^N = 2$ e $2^{\lfloor\frac{N}{2}\rfloor} = 2^{\lfloor\frac{1}{2}\rfloor} = 2^{\lfloor0.5\rfloor} = 2^0 = 1 \ne 2$.

Como a função não é polinomial, e é diferente de $2^N$ para algum $N$, então não é uma função de crescimento válida.

**(v) $m_{\mathcal{H}}(N) = 2^{N}$** 

Função de crescimento válida por definição.

Logo, são válidas as alternativas (i), (ii) e (v).

## **\textcolor{red}{Resposta: letra b}**

## Questão 8

Vimos na aula 5 do curso que, com $M = 1$, o ponto de quebra é 3. Se os intervalos puderem não ser disjuntos, cairemos em um caso com $L$ intervalos, onde $L \le M$. 

O ponto de quebra para o caso considerando pares de intervalos com interseção não vazia será menor ou igual ao caso sem interseção, mas o resultado não poderá ser generalizado para $M$ intervalos. Então iremos considerar o caso geral, sem interseção.

Suponhamos que o ponto de quebra seja $k = 2M$. Então existe uma dicotomia que não é possível de ser representada com $2M$ pontos.


$\{y_1, y_2,...,y_{2M}\}, y_i \in \{-1,1\}, i = 1,...2m$

$\{y_1, y_2,...,y_{2M}\} = \{f(x_1),f(x_2),...,f(x_{2m})\}$


Caso 1) Suponhamos que $y_i = 1 \text{ } \forall \text{ } i$, $i = 1,...,2m$

Sem perda de generalidade, façamos $x_1 < x_2 < ... < x_{2m}$.

Então escolher um dos intervalos, $I_1$ tal que $\left[x_1,x_{2m}\right] \subseteq I_1$ satisfaz a dicotomia.

Caso 2) Suponhamos que $m$ pontos, $m = 1, 2, ... M -1$ **não estejam** em nenhum dos $M$ intervalos. Sejam $x_{m;1},x_{m;2}, x_{m;m}$ estes pontos, ordenados de maneira crescente.

Seja $\epsilon$ a metade da menor distância entre dois pontos $x_i$, $i = 1,...,2M$

Então $\left[x_i - \epsilon, x_i + \epsilon \right] \cap x_k = \emptyset \text{ }\forall \text{ } k \ne i, i = 1,...2M, k = 1,...,2M$.

O conjunto $\left[x_1 - \epsilon, x_{2m} + \epsilon\right] \setminus \left[x_{m;1} - \epsilon, x_{m;1} + \epsilon \right] \setminus ... \setminus \left[x_{m;M-1} - \epsilon, x_{m;m} + \epsilon \right]$ satisfaz a dicotomia. ("\\" representa subtração de conjuntos)

Ora, o conjunto pode ser representado com até $M$ intervalos. Seja $r < M$ o número de intervalos não utilizados. Escolha $r$ intervalos que não contenham nenhum dos pontos.

Então conseguimos M intervalos satisfazendo a dicotomia.

Caso 3) Suponhamos que $m$ pontos, $m = 1, ..., M$ **estejam** em intervalos. Sejam $x_{m;1},x_{m;2}, x_{m;m-1},x_{m;m}$ estes pontos, ordenados de maneira crescente.Ou seja, $y_{m;i} = 1, i = 1,..., M$.

Tomemos o conjunto $\left[x_{m;1} - \epsilon, x_{m;1} + \epsilon \right] \cup \left[x_{m;2} - \epsilon, x_{m;2} + \epsilon \right] + \cup +  ... + \cup \left[x_{m;m} - \epsilon, x_{m;m} + \epsilon \right]$

Novamente, o conjunto pode ser representado como a união de até $M$ intervalos. Seja $r < M$ o número de intervalos não utilizados. Escolha $r$ intervalos que não contenham nenhum dos pontos.

Então conseguimos M intervalos satisfazendo a dicotomia.

Absurdo, pois $2M$ foi suposto como ponto de quebra e os 3 casos acima satisfazem todas as possibilidades de dicotomias. Logo, **$2M$ não é um ponto de quebra.**

Consideremos o caso com $2M + 1$ pontos. Sejam $\{x_1, x_2, ...,x_{2M},x_{2M +1}\}$ estes pontos, ordenados de maneira crescente. Façamos $\{y_1, y_2,..., y_{2M},y_{2M +1}\} = \{+1, -1, +1, -1, ..., +1\}$. Esta dicotomia é impossível com M intervalos, pois requer a união de pelo menos M + 1 intervalos disjuntos.

Logo, **o menor ponto de quebra é 2M + 1.**

## **\textcolor{red}{Resposta: letra d}**

## Questão 10

$a^2, b^2 \in \mathbb{R} \Rightarrow (x_1^2 + x_2^2) \in \mathbb{R}$. O problema pode ser reescrito como o caso com 1-intervalo, sendo $\left[a,b\right]$ este intervalo. Como visto em aula, dados N pontos, temos N + 1 escolhas para as extremidades dos intervalos, supondo que os intervalos incluam pelo menos um ponto. Como são duas extremidades, ficamos com $\binom{N + 1}{2}$ possibilidades e somamos 1, do caso que o intervalo não contém nenhum dos pontos.

Então, $m_{\mathcal{H}}(N) = \binom{N + 1}{2} + 1$

## **\textcolor{red}{Resposta: letra b}**

# Homework 4

## Questão 1

Queremos $95\%$ de confiança, então $\delta = 1 - 0.95 = 0.05$. 

$$
\begin{aligned}
& N \ge \frac{8}{\epsilon^2}\ln{\frac{4m_{\mathcal{H}}(2N)}{\delta}} \\
\Rightarrow & N\ge \frac{8}{\epsilon^2}\ln{\frac{4\times(2N)^{d_{vc}}}{\delta}} \text{, aproximando } m_{\mathcal{H}}(2N) \\
\end{aligned}
$$

```{r}
#Função para resolver para N a questão
resolver_N <- function(d_vc, epsilon, delta) {
  # Tolerância para convergência
  tol <- 1e-10  
  # Valor inicial
  N <- 1
  
  while (TRUE) {
    lado_esquerdo <- N
    lado_direito <- (8/epsilon**2) * log((4 * (2 * N)^(d_vc)) / delta)
    
    if (lado_esquerdo >= lado_direito) {
      return(N)
    }
    
    N <- N + 1
  }
}
```

```{r}
# Dados da questão
d_vc <- 10
epsilon <- 0.05
delta <- 0.05

N <- resolver_N(d_vc, epsilon, delta)
print(N)
```

A aproximação numérica mais próxima dentre as opções para $N$ é de 460 mil.

## **\textcolor{red}{Resposta: letra d}**

## Questão 2

Definindo aproximação para função de crescimento $m_{\mathcal{H}}(N) = N ^ {d_{vc}}$

```{r}
mh <- function(N, d_vc) {
  return(N^d_vc)
}
```


```{r}
original_vc_limite <- function(N, delta, mh, d_vc, eps) {
  sqrt((8/N) * log(4 * mh(2 * N, d_vc) / delta))
}
```

```{r}
rademacher_penalty_limite <- function(N, delta, mh, d_vc, eps) {
  sqrt(2 * log(2 * N * mh(N, d_vc)) / N) + sqrt(2 / N* log(1 / delta) ) + 1 / N
}
```

```{r}
parrondo_vdb_limite <- function(N, delta, mh, d_vc, eps) {
  sqrt( (1 / N) * (2 * eps + log(6 * mh(2 * N, d_vc) / delta)))
}
```

```{r}
devroye_limite <- function(N, delta, mh, d_vc, eps) {
  sqrt((1 / (2 * N)) * (4 * eps * (1 + epsilon) + log( (4 * mh(N**2, d_vc) )/ delta)))
}
```

```{r}
limite_superior <- function(funcao_limitadora, N_values, delta, mh, d_vc, eps) {
  results <- data.frame(N = N_values, 
                        erro = sapply(N_values, function(N)
                          funcao_limitadora(N, delta, mh, d_vc, eps)))
  return(results)
}
```

```{r}
N_values <- seq(5, 10000, 10)
delta <- 0.05
eps <- 10**-7
d_vc = 50
```


```{r}
vc_resultados <- limite_superior(original_vc_limite,
                                 N_values, delta, mh, d_vc, eps)
rademacher_resultados <- limite_superior(rademacher_penalty_limite,
                                         N_values, delta, mh, d_vc, eps)
parrondo_resultados <- limite_superior(parrondo_vdb_limite,
                                       N_values, delta, mh, d_vc, eps)
devroye_resultados <- limite_superior(devroye_limite,
                                      N_values, delta, mh, d_vc, eps)
```

```{r}
#Agrupar dados para plot
resultados <- rbind(vc_resultados, rademacher_resultados,
                    parrondo_resultados, devroye_resultados)

#Categorizar limitante escolhido nos dados
resultados$limite <- rep(c("Original", "Rademacher",
                           "Parrondo e Van den Broek", "Devroye"),
                         each = length(N_values))
```

```{r}
ggplot(resultados, aes(x = N, y = erro, color = limite)) +
  geom_line() +
  xlab('N') +
  ylab('Erro') +
  ylim(c(0, 2)) + # Escolhi limitar para melhorar a visualização
  theme(legend.position = "top") +
  labs(color = "")
```

Vemos que ocorre um problema no limite de Devroye, $m_{\mathcal{H}}(N^2)$ acaba explodindo e recebendo o valor infininto, como visto a seguir, este comportamento ja pode ser observado para $N = 3000$.

```{r}
N_checagem <- c(10, 100, 1000, 3000, 10000)
d_vc <- 50

mh_resultados <- sapply(N_checagem, function(N) mh(N^2, d_vc))
mh_resultados
```

$$
\begin{aligned}
&\sqrt{\frac{1}{2N}\left(4\epsilon(1 + \epsilon) + \ln\left(\frac{4m_{\mathcal{H}}(N^2)}{\delta}\right)\right)} \\
= & \sqrt{\frac{1}{2N}\left(4\epsilon(1 + \epsilon) + \ln(4m_{\mathcal{H}}(N^2)) - \ln(\delta)\right)} \\
\approx & \sqrt{\frac{1}{2N}\left(4\epsilon(1 + \epsilon) + \ln(4\times (N^2)^{d_{vc}}) - \ln(\delta)\right)} \\
= & \sqrt{\frac{1}{2N}\left(4\epsilon(1 + \epsilon) + \ln(4) + \ln\left({(N^2)^{d_{vc}}}\right) - \ln(\delta)\right)}  \\
= & \sqrt{\frac{1}{2N}\left(4\epsilon(1 + \epsilon) + \ln(4) + 2 \cdot d_{vc} \cdot \ln(N) - \ln(\delta)\right)} \text{, pois } d_{vc} \text{ e } N \text{ são positivos} \\
\end{aligned}
$$

Então, para contornar o problema modificamos a função:

```{r}
devroye_limite_modificada <- function(N, delta, mh, d_vc, eps) {
  sqrt((1 / (2 * N)) * (4 * eps * (1 + eps) + log(4) + 2 * d_vc * log(N) - log(delta)))
}
```

```{r}
devroye_resultado_modificado <- limite_superior(devroye_limite_modificada,
                                              N_values, delta, mh, d_vc, eps)
```

```{r}
resultados_modificado <- rbind(vc_resultados, rademacher_resultados,
                               parrondo_resultados, devroye_resultado_modificado)
resultados_modificado$limite <- rep(c("Original", "Rademacher",
                                      "Parrondo e Van den Broek", "Devroye"),
                                    each = length(N_values))
```


```{r}
ggplot(resultados_modificado, aes(x = N, y = erro, color = limite)) +
  geom_line() +
  xlab('N') +
  ylab('Erro') +
  ylim(c(0, 2)) + # Escolhi limitar para melhorar a visualização
  theme(legend.position = "top") +
  labs(color = "")
```


```{r}
N = 10000
paste("Original: ", original_vc_limite(N, delta, mh, d_vc, eps))
paste("Rademacher: ",rademacher_penalty_limite(N, delta, mh, d_vc, eps))
paste("Parrondo e Van den Broek: ",parrondo_vdb_limite(N, delta, mh, d_vc, eps))
paste("Devroye: ",devroye_limite_modificada(N, delta, mh, d_vc, eps))
```

O menor limite superior para o erro de generalização é encontrado no limite de Devroye.

## **\textcolor{red}{Resposta: letra d}**

## Questão 8

$$
\begin{aligned}
&m_{\mathcal{H}}(N + 1) = 2m_{\mathcal{H}}(N) - \binom{N}{q} \\
\Rightarrow & m_{\mathcal{H}}(N + 1) = 2m_{\mathcal{H}}(N) \text{ } \forall \text{ } N < q \\
& \text{pois se } N < q \text{ então } \binom{N}{q} = 0
\end{aligned}
$$

Em outras palavras, para $N < q$, $m_{\mathcal{H}}(N) = 2^{N}$. 

Quando $N = q$ (considerando a recursão $m_{\mathcal{H}}(N+1)$) temos um ponto de quebra.

$N = q \Rightarrow m_{\mathcal{H}}(N + 1) = m_{\mathcal{H}}(q + 1) = 2m_{\mathcal{H}}(N) - \binom{N}{q} = 2^{N} - 1 \ne 2^N$.

Então o primeiro ponto de quebra ocorre em $m_{\mathcal{H}}(q + 1)$, sendo $q$ o argumento máximo da função de crescimento com domínio restrito aos inteiros para o qual ela equivale a $2^N$. Logo, $q$ representa $d_{vc}$.

## **\textcolor{red}{Resposta: letra c}**